【裁判字號】    89,上易,2637
【裁判日期】    900103
【裁判案由】    偽造文書等
【裁判全文】
臺灣高等法院臺中分院刑事判決              民國八十九年度上易字第二六三七號
    上  訴  人  臺灣彰化地方法院檢察署檢察官
    上  訴  人
    即  被  告  丙○○
                丁○○
                戊○○
右上訴人等因被告等偽造文書等案件，不服臺灣彰化地方法院中華民國八十九年九月
五日第一審判決（民國八十八年度易字第八八○、八八一號，起訴案號：臺灣彰化地
方法院檢察署民國八十七年度偵續字第六一號、八十八年度偵字第四五五六號），提
起上訴，本院判決如左：
    主    文
上訴駁回。
    事    實
一、丙○○、丁○○夫妻二人於民國（下同）八十一年十一月中旬，共同向甲○○○
    借款新台幣（下同）一千二百萬元（其中七百萬元為甲○○○女兒白妃娟所有）
    ，約定利息為月息八分，並共同簽發本票及以座落彰化縣溪州鄉○○段溪州小段
    第八八六之八地號土地及其上建物即門牌號碼彰化縣溪州鄉○○路○段五十七巷
    十八號、座落彰化縣溪州鄉○○○段第二六九、二六九之之一地號土地設定抵押
    權予甲○○○及白妃娟，嗣因利息均按時支付，甲○○○乃復於八十三年二月二
    十八日再出借四百萬元予丙○○與丁○○，並僅收受同面額之本票為據，詎料未
    久，丙○○與丁○○未能如期支付利息，甲○○○不甘損失而出面催討，丙○○
    與丁○○則以丁○○有一大筆得繼承之遺產（即座落於南投縣埔里鎮○里段○○○○段第二二一、四六七、二六三之一、二六三之三、二六三之四、二六三之五
    、二六三之八、四二九地號土地，以及南投縣埔里鎮○里段○○○段第二四六、
    二七七、二八六、三一○、三二八地號土地），俟完成繼承登記即可清償借款為
    由搪塞，甲○○○因而暫停追討，惟經過年餘，仍未見完成繼承登記，甲○○○
    乃以丙○○、丁○○共同簽發之本票向法院聲請本票裁定，經原審法院於八十六
    年六月三日以八十六年度票字第一四○七、一四○八號裁定准予強制執行，並均
    於八十六年七月四日確定，甲○○○因而取得右揭確定裁定之強制執行名義，可
    隨時以該執行名義對丙○○與丁○○之財產聲請強制執行，丙○○與丁○○亦自
    八十六年七月四日起成為將受強制執行之債務人；詎丙○○與丁○○為避免右揭
    繼承之財產遭甲○○○聲請強制執行查封拍賣，竟意圖損害甲○○○之債權，聯
    繫與丙○○曾有師生情誼之戊○○，共謀以偽造高額不實假債權將右揭繼承財產
    設定高額抵押權之方式規避強制執行（戊○○就損害債權部分並不知情），明知
    雙方三千七百萬餘元之本票債權係屬虛偽不實，仍於八十六年十月二十二日，由
    丙○○持雙方通謀而虛偽訂立之抵押權設定契約書等文件，至南投縣埔里地政事
    務所，以丁○○為債務人，將丁○○名義繼承取得之上開土地為擔保標的，以設
    定為原因申請抵押權登記，使不知情之地政業務承辦人員依其申請於八十六年十
    一月七日，將該土地設定登記戊○○為最高限額三千萬元之抵押權人之不實事項
    ，登載於職務上所掌之土地登記簿，足以生損害於南投縣埔里地政事務所對土地
    登記管理之正確性及債權人甲○○○債權之滿足。
二、案經被害人甲○○○訴由臺灣彰化地方法院檢察署檢察官偵查起訴。
    理    由
一、訊據上訴人即被告丙○○、丁○○、戊○○三人皆矢口否認右揭犯行，被告丙○○、丁○○二人辯稱：因自八十四年起，陸續向戊○○借款約四千萬元，無力清
    償，遂應戊○○要求於八十六年十月二十二日以右揭繼承之埔里鎮土地設定抵押
    權予戊○○，伊等與戊○○間有四千多萬元之借款確屬真實，伊等並無損害債權
    亦無故意使公務員登載不實云云；被告戊○○則辯稱：係因丙○○、丁○○二人
    自八十四年起陸續向伊借款約達四千萬元，無力清償，乃應伊要求於八十六年間
    設定抵押權予伊，伊與丙○○、丁○○間之債權確屬真實，並非虛偽云云。惟查
    ：
    (一)使公務員登載不實部分：
      (1)被告丙○○、丁○○二人確於八十六年十月二十二日，向南投縣埔里地政事
        務所，以右揭埔里鎮土地申請設定登記三千萬元之最高限額抵押權予被告戊○○，並經不知情之地政業務承辦人員依其申請於八十六年十一月七日登記
        完畢之事實，業據被告三人供承不諱，並有台灣省南投縣土地登記簿謄本、
        南投縣埔里地政事務所核發、權利人為戊○○之他項權利證明書附卷可憑。
    (2)被告丙○○、丁○○二人辯稱，渠等自八十四年起陸續向戊○○借款約達四
        千萬元，而被告戊○○亦附合上開說法。惟衡諸社會通念常情，倘確有右揭
        高額之借貸關係存在，借貸雙方當事人當必均能提出確切相關資料，就其中
        大部分之借款過程予以釋明，決不至於支吾其詞，無從舉證或供詞矛盾之理
        ；惟被告三人於原審訊問時卻皆供稱：渠等間之借貸並無書寫任何借據或開
        立本票（見原審八十九年三月十六日訊問筆錄），再經隔離訊問相關借款之
        次數、時間、地點、金額、給付之方式等情，卻發現被告三人支吾其詞或供
        詞相互矛盾，如被告丙○○供稱：伊向戊○○借錢之方式都是用現金（給付
        ），並沒有其他任何方式（如轉帳、匯款），當時有約定銀行利息，但沒有
        說明是何種銀行利，至於返還日期，因伊當時在台中有蓋一批房子，說好該
        批房子蓋好以價金或該房子抵債，又伊向戊○○借錢當然有記帳，都是用一
        般簿記的，但今天並沒有帶來等語；然被告丁○○卻供稱：戊○○借錢給我
        們是以現金借給我們，但偶爾是以匯款之方式，當時並沒有約定利息，因戊○○說是師生關係不用利息，至於返還日期，當時是說有錢就先還他（戊○○）並沒有說何日期，我跟他借錢都記在日記簿裡，但日記簿已丟掉等語（
        見八十七年度偵續字第六十一號偵查卷八十八年三月十五日訊問筆錄）；而
        被告戊○○卻供稱：每次借款給他們都是領現金，並沒有用轉帳或其他方式
        ，借款利息是約定銀行利，一萬元約八十元左右，以每月計算，至於返還日
        期，剛開始都沒有約定，一直到最後還不起才將土地抵押給我，丙○○、丁○○向伊借錢均記在帳本裡等語（見八十七年度偵續字第六十一號偵查卷八
        十八年三月二十六日訊問筆錄）。是被告三人間借貸關係，被告等三人不僅
        無從舉證，且就借款之給付方式、利息約定、返還日期之供詞又相互矛盾，
        實與前揭社會通念常情嚴重悖離，顯見被告丙○○、丁○○與被告戊○○間
        之右揭四千萬元借款債務確不存在。被告丙○○、丁○○二人所聲請傳喚證
        人董坤勇（戊○○之弟）於原審訊問時亦明確證稱：伊並不知情被告三人間
        之借貸關係等語（原審八十九年三月十六日訊問筆錄）；被告戊○○於八十
        八年三月二十九日提出之存摺並未指明存摺所載何筆支出款項為出借丙○○
        、丁○○二人之借款，以供繼續查證該筆資金是否確已出借丙○○、丁○○
        二人，尚難僅憑存摺之出入資料，遽信被告所言屬實；又被告戊○○同時提
        出之記事本，其內容僅簡略記載「陳老師」字樣，並於其後書寫諸多日期及
        金額，亦難僅憑此等簡略記載證明本件高達四千萬元之借貸關係確實存在，
        況若有四千萬元之債權債務關係，亦無於借款後始僅設定三千萬元最高額抵
        押權之理。綜上所述，被告丙○○、丁○○與被告戊○○間確無高達三、四
        千萬之債權債務關係，並無設定右揭抵押權之原因事實，渠等三人顯係共同
        謀議，將上開不實事項，而使承辦之公務員登載於其職掌之土地總登記簿，
        足以生損害於地政機關對土地管理之正確性以及債權人甲○○○債權之滿足
        ，應無可疑。
    (二)毀損債權部分：告訴人甲○○○持被告丙○○、丁○○二人所共同簽發之本票
      向原審法院聲請本票裁定，經原審法院於八十六年六月三日以八十六年度票字
      第一四○七、一四○八號裁定准予強制執行，並均於八十六年七月四日確定，
      告訴人因而取得右揭確定裁定之強制執行名義，可隨時以該執行名義對被告丙○○與丁○○之財產聲請強制執行，被告丙○○與丁○○亦自八十六年七月四
      日起成為將受強制執行之債務人之事實，有原審法院於八十六年六月三日以八
      十六年度票字第一四○七、一四○八號裁定及確定證明書各二份可證。又被告
      丙○○、丁○○二人確於八十六年十月二十二日向南投縣埔里地政事務所，以
      右揭埔里鎮土地申請設定登記三千萬元之抵押權予被告戊○○，並經不知情之
      地政業務承辦人員依其申請於八十六年十一月七日登記完畢之事實，亦據被告
      丙○○、丁○○二人供承不諱，並有台灣省南投縣土地登記簿謄本、南投縣埔
      里地政事務所所核發、權利人為戊○○之他項權利證明書附卷可憑。且被告丙○○、丁○○二人明知自八十六年七月四日起已成為將受強制執行之債務人，
      竟仍於八十六年十月二十二日處分其財產，將右揭埔里鎮土地申請設定登記抵
      押權予被告戊○○，並於八十六年十一月七日登記完畢，致損害合法債權人即
      告訴人之債權，堪認其二人確有損害合法債權人債權之意圖無訛。
    (三)綜上，本案事證已臻明確，被告等三人所辯，為圖卸刑責之詞，不足採信，犯
      行均堪予認定。
二、核被告丙○○、丁○○二人所為，均係犯刑法第三百五十六條之毀損債權罪及同
    法第二百十四條之使公務員登載不實罪。被告戊○○則係犯刑法第二百十四條之
    使公務員登載不實罪（因卷內並無足夠客觀證據足資証明，被告戊○○知悉渠與
    被告丙○○、丁○○二人共犯使公務員登載不實罪之目的係為毀損告訴人甲○○○之債權，故被告戊○○不另構成刑法第三百五十六條之毀損債權罪，亦未起訴
    ，附此敘明）。被告丙○○、丁○○二人間，就毀損債權部分以及被告丙○○、
    丁○○與戊○○三人間，就使公務員登載不實罪部分，有犯意聯絡與行為分擔，
    均為共同正犯。被告丙○○、丁○○所犯右揭二罪，有方法結果之牽連關係，應
    從一重之刑法第二百十四條之使公務員登載不實罪論處。
三、原審依刑法第廿八條、第二百十四條、第三百五十六條、第五十五條、第四十一
    條、罰金罰鍰提高標準條例第一條前段、第二條（贅引前段），審酌被告等三人
    之品行尚佳，犯罪所生危害及犯罪後態度等一切情狀，各量處有期徒刑五月，並
    均諭知易科罰金之折算標準，其認事用法，均無違誤，量刑亦稱妥適，被告等三
    人上訴意旨，仍執陳詞，否認犯罪，檢察官上訴意旨，認原審量刑過輕，各指摘
    原判決不當，均為無理由，應予駁回。
四、據上論斷，應依刑事訴訟法第三百六十八條，判決如主文。
本案經檢察官乙○○到庭執行職務。
中      華      民      國    九十      年      一      月      三      日
                              臺灣高等法院臺中分院刑事第一庭
                                    審判長法  官  陳  紀  綱
                                          法  官  蕭  錦  鍾
                                          法  官  陳  登  源
右正本證明與原本無異。
不得上訴。
                                          書記官  林  桂  鳳
中      華      民      國    九十      年      一      月      五      日
所犯法條：
刑法第二百十四條：
明知為不實之事項，而使公務員登載於職務上所掌之公文書，足以生損害於公眾或他
人者，處三年以下有期徒刑、拘役或五百元以下罰金。
                                                                        Ｃ


司法院資訊處製作；財團法人民間司法改革基金會備份。
